---
title: "ADPS 2020Z --- Laboratorium 2 (rozwiązania)"
author: "Jakub Adamowicz"
output:
  pdf_document: default
  html_notebook: default
  html_document: default
---

```{r, echo=FALSE}
pdf.options(encoding='ISOLatin2')
```

# Zadanie 1

## Treść zadania

Rozkład Poissona jest często używany do modelowania ruchu ulicznego (o małym natężeniu). Plik [skrety.txt](http://elektron.elka.pw.edu.pl/~mrupniew/adps/skrety.txt) zawiera liczby 
pojazdów skręcających na pewnym skrzyżowaniu w prawo w przeciągu trzystu 3-minutowych przedziałów 
czasu (dane zostały zebrane o różnych porach dnia).

* Wczytaj dane za pomocą komendy scan('skrety.txt').

* Dopasuj do danych rozkład Poissona - wyestymuj parametr $\lambda$.

* Metodą bootstrapu nieparametrycznego oszacuj odchylenie standardowe estymatora parametru $\lambda$.

* Sprawdź zgodność rozkładu o wyestymowanym parametrze $\lambda$ z zarejestrowanymi danymi porównując 
graficznie empiryczną i teoretyczną funkcję prawdopodobieństwa. Użyj funkcji table() i dpois() 
analogicznie jak w przykładzie 4 laboratorium 1.

## Rozwiązanie

Wczytanie danych i estymacja parametru $\lambda$
```{r}
x = scan('skrety.txt')
lambda_est = mean(x)
```
Wyestymowany parametr $\lambda$ wynosi `r lambda_est`.


Oszacowanie odchylenia standardowego estymatora parametry $\lambda$ metodą bootstrapu nieparametrycznego
```{r}
K = 1000
boot_res = replicate(K, {
  boot_dane = sample(x, length(x), replace = T)
  c(mean(boot_dane))
})
sd_mean = sd(boot_res)
```
Odchylenia standardowe estymatora $\lambda$ wynosi `r round(sd_mean, digit=4)`.


Stworzenie wykresów empirycznej i teoretycznej funkcji prawdopodobieństwa
```{r}
Arg = 0:max(x)
Freq = as.numeric(table(factor(x, levels = Arg))) / length(x)
plot(Freq ~ Arg, type = 'h', col = 'blue', xlab = 'x', ylab = 'f(x)',
    main = paste0('Funkcja prawdopodobieństwa'))
grid()
points(Freq ~ Arg, col = 'blue')

lines(dpois(Arg, lambda = 3.8) ~ Arg, type = 'h', col = 'red',
      xlab = 'x', ylab = 'f(x)')
points(dpois(Arg, lambda = 3.8) ~ Arg, col = 'red')

legend('topright', c('empiryczna', 'teoretyczna'),
    col = c('blue', 'red'), lwd = 1)
```
# Zadanie 2

## Treść zadania

* Dla wybranej jednej spółki notowanej na GPW oblicz wartości procentowych zmian najwyższych cen 
w\ dniu (high) i wykreśl ich histogram.

* Wyestymuj wartość średnią oraz wariancję procentowych zmian najwyższych cen w dniu dla wybranej spółki.

* Na podstawie histogramu i wykresu empirycznej funkcj gęstości prawdopodobieństwa zweryfikuj zgrubnie, 
czy możemy przyjąć, że procentowe zmiany najwyższych cen w dniu mają rozkład normalny.

* Zakładając, że zmiany najwyższych cen w dniu mają rozkład normalny wyznacz 90%, 95% i 99% przedziały 
ufności dla wartości średniej i wariancji procentowych zmian najwyższych cen w dniu dla wybranej spółki.

## Rozwiązanie

Załadowanie danych spółki PLAY i obliczenie wartości procentowych zmian najwyższych cen w dniu
```{r}
unzip('mstall.zip', 'PLAY.mst')
df_PLAY = read.csv('PLAY.mst')
names(df_PLAY) = c('ticker', 'date', 'open', 'high', 'low', 'close','vol')
df_PLAY$date = as.Date.character(df_PLAY$date, format ='%Y%m%d')
df_PLAY$high_ch= with(df_PLAY, c(NA, 100*diff(high)/high[-length(high)]))
```


Estymacja wartości średniej i wariancji procentowych zmian najwyższych cen w dniu dla spółki PLAY
```{r}
mean_est = mean(df_PLAY$high_ch, na.rm=T)
var_est = var(df_PLAY$high_ch, na.rm=T)
sd_est = sd(df_PLAY$high_ch, na.rm=T)
```
Wartość średnia zmian procentowych wynosi `r round(mean_est, digit=5)`. Wartość wariancji zmian procentowych wynosi `r round(var_est, digit=4)`.


Wykreślenie histogramu zmian procentowych i empirycznej funkcji gęstości
```{r}
hist(df_PLAY$high_ch, breaks = 50, prob = T,
xlab = 'Zmiana najwyższego kursu dnia [%] ',
ylab = 'Częstość występowania',
main = 'Histogram procentowych zmian kursu PLAY' )
curve(dnorm(x, mean = mean_est, s = sd_est), add = T, col = 'red', -10, 10)
grid()
```
Ze względu na wysoką kurtozę (K>0) nie można z dużą pewnością określić czy rozkład ma postać rozkładu normalnego.


Wyznaczenie przedziałów ufności dla wartości średniej i wariancji zmian procentowych
```{r}
lev90= 0.9
lev95 = 0.95
lev99 = 0.99

n = length(df_PLAY$high_ch)
alfa90 = (1 - lev90)/2
beta90 = (1 - lev90)/2
w90 = sd_est*qt((1 + lev90)/2, n-1)/sqrt(n-1)
ci_mean90 = c(mean_est - w90, mean_est + w90)
ci_var90 = c((n)*sd_est^2/qchisq(1-(alfa90/2),n-1), (n)*sd_est^2/qchisq((alfa90),n-1))

alfa95 = (1 - lev95)/2
beta95 = (1 - lev95)/2
w95 = sd_est*qt((1 + lev95)/2, n-1)/sqrt(n-1)
ci_mean95 = c(mean_est - w95, mean_est + w95)
ci_var95 = c((n)*sd_est^2/qchisq(1-(alfa95/2),n-1), (n)*sd_est^2/qchisq((alfa95),n-1))

alfa99 = (1 - lev99)/2
beta99 = (1 - lev99)/2
w99 = sd_est*qt((1 + lev99)/2, n-1)/sqrt(n-1)
ci_mean99 = c(mean_est - w99, mean_est + w99)
ci_var99 = c((n)*sd_est^2/qchisq(1-(alfa99/2),n-1), (n)*sd_est^2/qchisq((alfa99),n-1))
```
Granice `r lev90*100` % przedziału ufności dla wartosci średniej wynoszą: `r round(ci_mean90, digit=4)`.
Granice `r lev90*100` % przedziału ufności dla wariancji wynoszą `r round(ci_var90, digit=4)`.

Granice `r lev95*100` % przedziału ufności dla wartosci średniej wynoszą: `r round(ci_mean95, digit=4)`.
Granice `r lev95*100` % przedziału ufności dla wariancji wynoszą `r round(ci_var95, digit=4)`.

Granice `r lev99*100` % przedziału ufności dla wartosci średniej wynoszą: `r round(ci_mean99, digit=4)`.
Granice `r lev99*100` % przedziału ufności dla wariancji wynoszą `r round(ci_var99, digit=4)`.

# Zadanie 3

## Treść zadania

Rzucona pinezka upada ostrzem do dołu lub do góry. Doświadczenie to można opisać rozkładem Bernoulliego
z parametrem $p$ będącym prawdopodobieństwem tego, że pinezka upadnie ostrzem do góry. 

Rozkład parametru $p$ można opisać rozkładem beta o parametrach $\alpha$ i $\beta$. Wartość średnia i 
wariancja w\ rozkładzie beta zależą od parametrów rozkładu w nastepujący sposób:
$$ \mathbb{E}X = \frac{\alpha}{\alpha + \beta}, \qquad \mathbb{V}X = \frac{\alpha\beta}{(\alpha + \beta)^2(\alpha + \beta + 1)}.$$

* Na podstawie przypuszczanej (a priori) wartości oczekiwanej parametru $p$ zaproponuj wartości parametrów $\alpha$ i $\beta$ rozkładu a priori parametru $p$.

* Narysuj rozkład a priori parametru $p$ (wykorzystaj funkcję dbeta()).

* Rzuć pinezką 20 razy i zanotuj wyniki kolejnych rzutów (1 - pinezka upada ostrzem do góry, 0 - pinezka upada ostrzem do dołu).

* Wyznacz i narysuj rozkład a posteriori parametru $p$ oraz oblicz wartość bayesowskiego estymatora $\hat{p}$. W\ rozważanym przypadku rozkład aposteriori parametru $p$ jest również rozkładem beta o parametrach:
$$ \alpha_{\textrm{post}} = \alpha_{\textrm{prior}} + \sum_{i=1}^n x_i,\quad \beta_{\textrm{post}} = \beta_{\textrm{prior}} + n - \sum_{i=1}^n x_i,\qquad x_i\in\{0,1\}.$$
* Rzuć pinezką jeszcze 20 razy i zanotuj wyniki.

* Wyznacz i narysuj rozkład a posteriori oparty na wszystkich 40 rzutach oraz oblicz wartość bayesowskiego estymatora $\hat{p}$ w tym przypadku.

* Porównaj wyniki z wynikami uzyskanymi po pierwszych 20 rzutach.

* Korzystając ze wzoru na wariancję rozkładu Beta wyznacz i porównaj wariancje rozkładu a priori, a\ posteriori po 20 rzutach i a posteriori po 40 rzutach.

## Rozwiązanie

Przypuszczalna wartość oczekiwana parametru $p$ wynosi 0.5. Zaproponowane wartości $\alpha$ i $\beta$ to odpowiednio $\alpha$ = 2 i $\beta$ = 2.

Rozkład a priori parametru p
```{r}
p = 0.5
alpha = 2
beta = 2
curve(dbeta(x, shape1 = alpha, shape2 = beta, ncp = 0, log = FALSE),
      xlab='p', ylab = 'f(p)', col = 'red', main = "Rozkład a priori dla p=0.5", 0, 1)
grid()
```

Po dwudziestu rzutach otrzymano:
```{r}
rzut1 = c(0,1,1,0,1,1,1,1,1,1,0,0,1,1,1,1,0,1,1,1)
n1 = length(rzut1)

alpha_post1 = alpha + sum(rzut1)
beta_post1 = beta + n1 - sum(rzut1)
pp = alpha_post1/(alpha_post1 + beta_post1)

curve(dbeta(x, shape1 = alpha_post1, shape2 = beta_post1, ncp = 0, log = FALSE), xlab='p', 
      ylab = 'f(p)', col = 'red', main = "Rozkład a posteriori po 20 rzutach", 0, 1)
grid()
```
Bayesowski estymator p po 20 rzutach wynosi `r round(pp, digit=4)`.

Po kolejnych dwudziestu rzutach otrzymano:
```{r}
rzut2 = c(0,0,1,1,0,1,1,1,0,0,0,1,1,0,1,1,0,1,0,1)
alpha_post2 = alpha_post1 + sum(rzut2)
beta_post2 = beta_post1 + n1 - sum(rzut2)
curve(dbeta(x, shape1 = alpha_post2, shape2 = beta_post2, ncp = 0, log = FALSE), 
      xlab='p', ylab = 'f(p)', 
      col = 'blue', main = "Rozkład a posteriori po 40 rzutach", 0, 1)
grid()
```
Wyznaczenie bayesowskiego estymatora p:
```{r}
ppp = alpha_post2/(alpha_post2 + beta_post2)
por = ppp/pp
```
Estymator bayesowski p po 40 rzutach wynosi `r round(ppp, digit=4)`.
Stosunek estymatora bayesowskiego p po 40 rzutach do estymatora po 20 rzutach wynosi `r round(por, digit=4)`.

Porównanie rozkładu po 20 i po 40 rzutach:
```{r}

curve(dbeta(x, shape1 = alpha_post1, shape2 = beta_post1, ncp = 0, log = FALSE),xlab='p',
      ylab = 'f(p)',main='Rozkłady a posteriori', col = 'red',ylim = c(0, 6), 0, 1)
curve(dbeta(x, shape1 = alpha_post2, shape2 = beta_post2, ncp = 0, log = FALSE), 
      add=T,col = 'blue', 0, 1)
legend('topleft', c('po 20 rzutach', 'po 40 rzutach'),
    col = c('red', 'blue'), lwd = 1)
grid()
```

Porównanie wariancji rozkładu a priori, a posteriori po 20 rzutach i a posteriori po 40 rzutach:
```{r}
var_priori = (alpha * beta)/(((alpha + beta)^2)*(alpha + beta + 1))
var_post1 = (alpha_post1 * beta_post1)/(((alpha_post1 + beta_post1)^2)*(alpha_post1 + beta_post1 + 1))
var_post2 = (alpha_post2 * beta_post2)/(((alpha_post2 + beta_post2)^2)*(alpha_post2 + beta_post2 + 1))

por2 = var_priori/var_post2
```

Wariancja rozkładu a priori wynosi `r round(var_priori, digit=5)`, rozkładu a posteriori po 20 rzutach wynosi `r round(var_post1, digit=5)`, rozkładu a posteriori po 40 rzutach wynosi `r round(var_post2, digit=5)`. Oznacza to, że wariancja zmalała o `r round(por2, digit=2)` porównując wariancję rozkładu a priori z wariancją rozkładu a posteriori po 40 rzutach.

# Zadanie 4

## Treść zadania

Plik [fotony.txt](http://elektron.elka.pw.edu.pl/~mrupniew/adps/fotony.txt) zawiera odstępy między chwilami rejestracji kolejnych fotonów promieniowania gamma wykonywanymi za pomocą teleskopu kosmicznego Comptona (CGRO) w roku 1991.

* Wczytaj dane za pomocą komendy scan('fotony.txt')

* Metodą momentów oraz metodą największej wiarygodności wyznacz estymatory parametrów rozkładu gamma odpowiadające zarejestrowanym danym.

* Narysuj na jednym wykresie histogram odstępów oraz funkcje gęstości rozkładu gamma o parametrach wyestymowanych za pomocą obu metod.

* Metodą bootstrapu parametrycznego wyznacz dla obu metod odchylenia standardowe estymatorów parametrów rozkładu gamma oraz przedziały ufności na poziomie ufności 95%.

## Rozwiązanie

Wczytanie danych i wyznaczenie estymatorów metodą momentów
```{r}
g = scan('fotony.txt')
m1 = mean(g)
m2 = mean(g^2)
alpha_mom = m1^2/(m2 - m1^2)
beta_mom = (m2 - m1^2)/m1
```
Estymator parametru $\alpha$ wyznaczony metodą momentów wynosi `r round(alpha_mom, digit=4)`. 
Estymator parametru $\beta$ wyznaczony metodą momentów wynosi `r round(beta_mom, digit=4)`. 


Pierwszy sposób wyznaczenia estymatorów metodą największej wiarygodności
```{r}
fun = function(x) {digamma(x) - log(x) - mean(log(g)) + log(mean(g))}
alpha_nw_1 = uniroot(fun, lower = 0.5, upper = 4)$root
beta_nw_1 = mean(g)/alpha_nw_1
```
Estymator parametru $\alpha$ wyznaczony metodą największej wiarygodności (pierwszy sposób) wynosi `r round(alpha_nw_1, digit=4)`. 
Estymator parametru $\beta$ wyznaczony metodą największej wiarygodności (pierwszy sposób) wynosi `r round(beta_nw_1, digit=4)`. 


Drugi sposób wyznaczenia estymatorów metodą największej wiarygodności
```{r}
require(MASS)
est_nw = fitdistr(g, 'gamma', list(shape=1, scale=1), lower=0)
alpha_nw_2 = as.numeric(est_nw$estimate[1])
beta_nw_2 = as.numeric(est_nw$estimate[2])
```
Estymator parametru $\alpha$ wyznaczony metodą największej wiarygodności (drugi sposób) wynosi `r round(alpha_nw_2, digit=4)`. 
Estymator parametru $\beta$ wyznaczony metodą największej wiarygodności (drugi sposób) wynosi `r round(beta_nw_2, digit=4)`. 


Histogram odstępów oraz funkcja gęstości rozkładu gamma
```{r}
hist(g, breaks = 50, prob = T,
xlab = 'Odstępy między rejestracją kolejnych fotonów',
ylab = 'Częstość występowania',
main = 'Histogram odstępów między rejestracją kolejnych fotonów
i funkcja gęstości rozkładu gamma  - metoda  momentów' )
grid()
curve(dgamma(x, shape=alpha_mom, scale=beta_mom),add = T, col = 'red', 0, 500)

hist(g, breaks = 50, prob = T,
xlab = 'Odstępy między rejestracją kolejnych fotonów',
ylab = 'Częstość występowania',
main = 'Histogram odstępów między rejestracją kolejnych fotonów 
i funkcja gęstości rozkładu gamma  - metoda  nw' )
grid()
curve(dgamma(x, shape=alpha_nw_1, scale=beta_nw_1),add = T, col = 'blue', 0, 500)
```

Wyznaczenie odchylenia standardowego estymatorów parametrów (wg metody momentów)
```{r}
K = 1000
boot_res_g_mom = replicate(K, {
  boot = rgamma(length(g), shape=alpha_mom, scale=beta_mom)
  c((mean(boot)^2)/var(boot), var(boot)/mean(boot))
} )
sd_alpha_mom = sd(boot_res_g_mom[1,])
sd_beta_mom = sd(boot_res_g_mom[2,])
```
Odchylenie standardowe estymatora parametru $\alpha$ wynosi `r round(sd_alpha_mom, digit=5)` (wg metody momentów). Odchylenie standardowe estymatora parametru $\beta$ wynosi `r round(sd_beta_mom, digit=5)` (wg metody momentów).


Wyznaczenie odchylenia standardowego estymatorów parametrów (wg metody najwyższej wiarygodności)
```{r}
K = 1000
boot_res_g_nw = replicate(K, {
  boot = rgamma(length(g), shape=alpha_nw_1, scale=beta_nw_1)
  c((mean(boot)^2)/var(boot), var(boot)/mean(boot))
} )
sd_alpha_nw = sd(boot_res_g_nw[1,])
sd_beta_nw = sd(boot_res_g_nw[2,])
```
Odchylenie standardowe estymatora parametru $\alpha$ wynosi `r round(sd_alpha_nw, digit=5)` (wg metody najwyższej wiarygodności). Odchylenie standardowe estymatora parametru $\beta$ wynosi `r round(sd_beta_nw, digit=5)` (wg metody najwyższej wiarygodności).


Wyznaczenie przedziałów ufności na poziomie ufności 95% (wg metody momentów)
```{r}
int_alpha_mom = quantile(boot_res_g_mom[1,], c((1-lev95)/2,(1+lev95)/2))
int_beta_mom = quantile(boot_res_g_mom[2,], c((1-lev95)/2,(1+lev95)/2))
```
Przedział ufności na poziomie ufności 95% parametru $\alpha$ wynosi `r round(int_alpha_mom, digit=4)` (wg metody momentów). Przedział ufności na poziomie ufności 95% parametru $\beta$ wynosi `r round(int_beta_mom, digit=4)` (wg metody momentów).


Wyznaczenie przedziałów ufności na poziomie ufności 95% (wg metody najwyższej wiarygodności)
```{r}
int_alpha_nw = quantile(boot_res_g_nw[1,], c((1-lev95)/2,(1+lev95)/2))
int_beta_nw = quantile(boot_res_g_nw[2,], c((1-lev95)/2,(1+lev95)/2))
```
Przedział ufności na poziomie ufności 95% parametru $\alpha$ wynosi `r round(int_alpha_nw, digit=4)` (wg metody najwyższej wiarygodności). Przedział ufności na poziomie ufności 95% parametru $\beta$ wynosi `r round(int_beta_nw, digit=4)` (wg metody najwyższej wiarygodności).