---
title: "ADPS 2020Z --- Laboratorium 3 (rozwiązania)"
author: "Jakub Adamowicz"
output:
  pdf_document: 
    latex_engine: xelatex
  html_document: default
  html_notebook: default
---

```{r, echo=FALSE}
pdf.options(encoding='ISOLatin2')
```

# Zadanie 1

## Treść zadania

Plik [tempciala.txt](http://elektron.elka.pw.edu.pl/~mrupniew/adps/tempciala.txt) zawiera zarejestrowane
wartości tętna oraz temperatury ciała dla 65 mężczyzn (płeć = 1) i 65 kobiet (płeć = 2).

Osobno dla mężczyzn i kobiet:

* wyestymuj wartość średnią i odchylenie standardowe temperatury,
* zweryfikuj hipotezę, że średnia temperatura jest równa 36.6 $^\circ$C wobec hipotezy alternatywnej,
że średnia temperatura jest inna, przyjmując, że temperatury mają rozkład normalny,
* przeprowadź testy normalności dla zarejestrowanych temperatur.

## Rozwiązanie

Estymacja wartości średniej i odchylenia standardowego
```{r}
temp_ciala = read.csv('tempciala.txt')

man_temp = temp_ciala[temp_ciala$płeć == 1,]
woman_temp = temp_ciala[temp_ciala$płeć == 2,]

mean_est_man = mean(man_temp$temperatura)
sd_est_man = sd(man_temp$temperatura)

mean_est_woman = mean(woman_temp$temperatura)
sd_est_woman = sd(woman_temp$temperatura)
```
Wyestymowana wartość średnia temperatury dla kobiet wynosi `r round(mean_est_woman, digit=2)`, a wyestymowane odchylenia standardowe wynosi `r round(sd_est_woman, digit=2)`.

Wyestymowana wartość średnia temperatury dla mężczyzn wynosi `r round(mean_est_man, digit=2)`, a wyestymowane odchylenia standardowe wynosi `r round(sd_est_man, digit=2)`.


Założenie hipotezy zerowej $H_{\textrm{0}}$ i alternatywnej $H_{\textrm{1}}$ - dotyczy zarówno danych dotyczących kobiet jak i mężczyzn.
$$ 
\begin{aligned}
H_{\textrm{0}} : \mu = 36.6, \\ 
H_{\textrm{1}} : \mu \neq 36.6,
\end{aligned}
$$

```{r}
mi_0 = 36.6
alfa = 0.05
```
Poziom istosności $\alpha$ wynosi 0.05.

### Obliczenia dla temparatury ciała kobiet

Weryfikacja hipotezy z założeniem, że wariancja nie jest znana
```{r}
n_woman = length(woman_temp$temperatura)

T_woman = abs(mean_est_woman -mi_0)*sqrt(n_woman)/sd_est_woman 
c_woman = qt(1-alfa/2,df = n_woman-1) 
p_val_woman = 2*(1 -pt(T_woman, df = n_woman-1)) 
```

Wartość statystyki T = `r T_woman`. Wartość krytyczna dla poziomu istotności $\alpha$ = `r alfa` wynosi c = `r c_woman`.

p-wartość = `r p_val_woman`.

Dla zadanej wartości $\alpha$ hipotezę zerową należy odrzucić i przyjąć hipotezę alternatywną.

Wykorzystanie funkcji t.test: 
```{r}
t.test(woman_temp$temperatura, mu = mi_0, alternative = "two.sided") 
```
Dla zadanej wartości $\alpha$ hipotezę zerową należy odrzucić i przyjąć hipotezę alternatywną.

Za pomocą testu Shapiro-Wilka zweryfikuj hipotezę, że dane pochodzą z rozkładu normalnego: 
```{r}
shapiro.test(woman_temp$temperatura) 
```
Test Shapiro-Wilka pokazuje, że są podstawy by odrzucić hipoteze, że dane pochodzą z rozkładu normalnego ponieważ p-value jest mniejsze niż poziom istotności 0.05.

### Obliczenia dla temparatury ciała mężczyzn

Weryfikacja hipotezy z założeniem, że wariancja nie jest znana
```{r}
n_man = length(man_temp$temperatura)

T_man = abs(mean_est_man -mi_0)*sqrt(n_man)/sd_est_man 
c_man = qt(1-alfa/2,df = n_man-1) 
p_val_man = 2*(1 -pt(T_man, df = n_man-1)) 
```
Wartość statystyki T = `r T_man`. Wartość krytyczna dla poziomu istotności $\alpha$ = `r alfa` wynosi c = `r c_man`.

p-wartość = `r p_val_man`.

Dla zadanej wartości $\alpha$ hipotezę zerową należy odrzucić i przyjąć hipotezę alternatywną.

Wykorzystanie funkcji t.test: 
```{r}
t.test(man_temp$temperatura, mu = mi_0, alternative = "two.sided") 
```
Dla zadanej wartości $\alpha$ hipotezę zerową należy odrzucić i przyjąć hipotezę alternatywną.

Za pomocą testu Shapiro-Wilka zweryfikuj hipotezę, że dane pochodzą z rozkładu normalnego: 
```{r}
shapiro.test(man_temp$temperatura) 
```
Test Shapiro-Wilka pokazuje, że nie ma podstaw by odrzucić hipoteze, że dane pochodzą z rozkładu normalnego ponieważ p-value jest większe niż poziom istotności 0.05.

# Zadanie 2

## Treść zadania

W tabeli przedstawionej poniżej zawarto dane dot. liczby samobójstw w Stanach Zjednoczonych w 1970 roku z podziałem na poszczególne miesiące.

| Miesiąc     | Liczba samobójstw | Liczba dni |
| :---        |          :----:   |   :----:   |
| Styczeń     | 1867              | 31         |
| Luty        | 1789              | 28         |
| Marzec      | 1944              | 31         |
| Kwiecień    | 2094              | 30         |
| Maj         | 2097              | 31         |
| Czerwiec    | 1981              | 30         |
| Lipiec      | 1887              | 31         |
| Sierpień    | 2024              | 31         |
| Wrzesień    | 1928              | 30         |
| Październik | 2032              | 31         |
| Listopad    | 1978              | 30         |
| Grudzień    | 1859              | 31         |

Zweryfikuj czy zamieszczone w niej dane wskazują na sezonową zmienność liczby samobójstw, czy raczej świadczą o stałej intensywności badanego zjawiska. Przyjmij, że w przypadku stałej intensywności liczby samobójstw, liczba samobójstw w danym miesiącu jest proporcjonalna do liczby dni w tym miesiącu.

## Rozwiązanie

Zakładamy hipotezę zerową $H_{\textrm{0}}$ - dane nie są sezonowe i hipotezę alternatywną $H_{\textrm{1}}$ - dane mają charakter sezonowy.


```{r}

ni_i = c(1867, 1789, 1944, 2094, 2097, 1981, 1887, 2024, 1928, 2032, 1978, 1859)
p_i = c(31/365, 28/365, 31/365, 30/365, 31/365, 30/365, 31/365, 31/365, 
        30/365, 31/365, 30/365, 31/365) 
```

### Wykorzystanie funkcji chisq.test: 

```{r}
chisq.test(ni_i, p = p_i) 
```
Hipotezę zerową należy odrzucić i przyjąć hipoteze alternatywną mówiacą, że dane mają charakter sezonowy ponieważ wartość p-value jest mnniejsza niż założony poziom istotności wynoszący 0.05.
***

# Zadanie 3

## Treść zadania

Dla wybranej spółki notowanej na GPW wczytaj dane ze strony bossa.pl

* oblicz wartości procentowych zmian najniższych cen w poszczególnych dniach roku 2019. Wykreśl ich histogram i narysuj funkcję gęstości prawdopodobieństwa rozkładu normalnego o parametrach wyestymowanych na podstawie ich wartości,

* zweryfikuj hipotezę, że procentowe zmiany najniższych cen w poszczególnych dniach roku 2019 mają rozkład normalny.

## Rozwiązanie

Załadowanie danych spółki PLAY w 2019 roku i obliczenie wartości procentowych zmian najniższych cen w dniu
```{r}
unzip('mstall.zip', 'PLAY.mst')
df_PLAY = read.csv('PLAY.mst')
names(df_PLAY) = c('ticker', 'date', 'open', 'high', 'low', 'close','vol')
df_PLAY$date = as.Date.character(df_PLAY$date, format ='%Y%m%d')
df_PLAY = subset(df_PLAY, format.Date(date, "%Y")=="2019")

df_PLAY$low_ch= with(df_PLAY, c(NA, 100*diff(low)/low[-length(low)]))
```


Estymacja wartości średniej i wariancji procentowych zmian najniższych cen w dniu dla spółki PLAY
```{r}
mean_est = mean(df_PLAY$low_ch, na.rm=T)
var_est = var(df_PLAY$low_ch, na.rm=T)
sd_est = sd(df_PLAY$low_ch, na.rm=T)
```
Wartość średnia zmian procentowych wynosi `r round(mean_est, digit=5)`. Wartość wariancji zmian procentowych wynosi `r round(var_est, digit=4)`.


Wykreślenie histogramu zmian procentowych i empirycznej funkcji gęstości
```{r}
hist(df_PLAY$low_ch, breaks = 40, prob = T,
xlab = 'Zmiana najwyższego kursu dnia [%] ',
ylab = 'Częstość występowania',
main = 'Histogram procentowych zmian kursu PLAY' )
curve(dnorm(x, mean = mean_est, s = sd_est), add = T, col = 'red', -10, 10)
grid()
```

Przeprowadzenie testu Kolmogorowa-Smirnowa dla średniej równej `r mean_est` i odchylanie standardowego równego `r sd_est`
```{r}
ks.test(df_PLAY$low_ch, 'pnorm', mean = mean_est, sd = sd_est) 
```
Na podstawie testu Kolmogorowa_Smirnowa należy odrzucić hipotezę mówiącą, że dane mają rozkład normalny o średniej `r mean_est` i wariancji `r sd_est` ponieważ wartość p-value jest mniejsza niż zadany poziom istotności równy 0.05.


Przeprowadzenie testu Shapiro-Wilka 
```{r}
shapiro.test(df_PLAY$low_ch) 
```
Na podstawie testu Shapiro-Wilka należy odrzucić hipoteze zerową mówiącą, że dane mają rozkład normalny ponieważ wartość p-value jest mniejsza niż zadany poziom istotności równy 0.05.

# Zadanie 4

## Treść zadania

W pliku [lozyska.txt](http://elektron.elka.pw.edu.pl/~mrupniew/adps/lozyska.txt) podane są czasy (w milionach cykli) pracy (do momentu uszkodzenia) łożysk wykonywanych z dwóch różnych materiałów.

* Przeprowadź test braku różnicy między czasami pracy łożysk wykonanych z różnych materiałów, zakładając że czas pracy do momentu uszkodzenia opisuje się rozkładem normalnym.
* Przeprowadź analogiczny test, bez zakładania normalności rozkładów.
* **(dla chętnych)** *Oszacuj prawdopodobieństwo tego, że łożysko wykonane z pierwszego materiału będzie pracowało dłużej niż łożysko wykonane z materiału drugiego.*

## Rozwiązanie

Wczytanie danych
```{r}
lozyska = read.csv('lozyska.txt')
```

Test braku różnic miedzy czasami łożysk wykonanych z różnych materiałów przy założeniu rozkładu normalnego
```{r}
t.test(lozyska$X.Typ.I., lozyska$X.Typ.II.)
```
Na podstawie t-testu przy poziomie istotności równym 0.05 nie ma podstaw do odrzucenia hipotezy zerowej mówiącej, że nie ma różnic w czasie pracy dwóch typów łożysk.

Test braku różnic miedzy czasami łożysk wykonanych z różnych materiałów bez założenia o rozkładzie normalnym
```{r}
wilcox.test(lozyska$X.Typ.I., lozyska$X.Typ.II.)
```
Na podstawie testu Wilcoxona przy poziomie istotności równym 0.05 nie ma podstaw do odrzucenia hipotezy zerowej mówiącej, że nie ma różnic w czasie pracy dwóch typów łożysk.


# Zadanie 5 

## Treść zadania

Korzystając z danych zawartych na stronie pl.fcstats.com zweryfikuj hipotezę o niezależności wyników (zwycięstw, remisów i porażek) gospodarzy od kraju, w którym prowadzone są rozgrywki piłkarskie.

* Dane znajdują się w zakładce Porównanie lig -> Zwycięzcy meczów, w kolumnach (bez znaku [%]):
    * 1 – zwycięstwa gospodarzy, np. dla Bundesligi 145,
    * x – remisy, np. dla Bundesligi 72,
    * 2 – porażki gospodarzy, np. dla Bundesligi 89.

* Testy przeprowadź na podstawie danych dotyczących lig:
    * niemieckiej – Bundesliga,
    * polskiej – Ekstraklasa,
    * angielskiej – Premier League (Liga angielska),
    * hiszpańskiej – Primera Division (Liga hiszpańska).

## Rozwiązanie

Zakładamy hipotezę $H_{\textrm{0}}$ mówiącą, że dane są niezależne. Zakładamy poziom istotności $\alpha$ równy 0.05.

Obliczenia 
```{r}
x_1 = c(125, 95)              #bundesliga
x_2 = c(108,67)               #ekstraklasa
x_3 = c(193,91)               #premier league
x_4 = c(194,91)               #primera division

xx = cbind(x_1, x_2, x_3, x_4) 
I = 2 
J = 4 
n_i =x_1 +x_2+x_3+ x_4
n_j = c(sum(x_1), sum(x_2), sum(x_3), sum(x_4)) 
N = sum(n_j) 
```

Obliczenie wartości statystyki decyzyjnej, progu i p-wartości
```{r}
Tc = 0 
for (i in 1:I) { 
   for (j in 1:J) { 
      Tc = Tc + (N*xx[i,j] -n_i[i]*n_j[j])^2/(N*n_i[i]*n_j[j]) 
   } 
} 
alfa = 0.05 
cc = qchisq(1 -alfa, df = (I -1)*(J -1)) 
p_value_ = 1 - pchisq(Tc, df = (I -1)*(J -1)) 
```
Wartość statystyki T = `r Tc`. Wartość krytyczna dla poziomu istotności $\alpha$ = `r alfa` wynosi c = `r cc`. Wartość p-value wynosi `r p_value_`. Są więc podstawy by odrzucić hipotezę zerową mówiącą o niezależności danych.

Wykorzystanie funkcji chisq.test: 
```{r}
chisq.test(xx) 
```
Wartość p-value jest niższa niż zadany poziom istotności 0.05 - są więc podstawy by odrzucić hipotezę o niezależności danych.